臺灣高等法院臺中分院刑事判決　　　　99年度上訴字第2513號
上　訴　人　臺灣臺中地方法院檢察署檢察官
上　訴　人
即　被　告　陳政鴻
選任辯護人　吳莉鴦律師
上列上訴人等因被告違反毒品危害防制條例案件，不服臺灣臺中
地方法院99年度訴字第1437號中華民國99年10月26日第一審判決
(起訴案號：臺灣臺中地方法院檢察署99年度偵緝字第1056號)，
提起上訴，本院判決如下：
    主  文
原判決撤銷。
陳政鴻幫助販賣第一級毒品，處有期徒刑肆年。扣案之第一級毒
品海洛因壹包(驗餘淨重零點壹柒柒陸公克及內含第一級毒品海
洛因之包裝袋壹只)沒收銷燬之。
    犯罪事實
一、陳政鴻(綽號「阿肥」)明知海洛因係毒品危害防制條例第2
    條第2項第1款所規定之第一級毒品，不得販賣、持有，且明
    知林明炎(此部分販賣毒品犯行，業經本院以99年度上訴字
    第2321號判處有期徒刑14年4月，尚未確定)平日以販賣毒品
    牟利，於民國(下同)99年1月26日凌晨0時46分左右、同日1
    時22分左右，在臺中縣豐原市火車站前某大樓3樓綽號「豐
    原仔」承租之套房內，經吳堅煦(綽號「阿牛」)以設置於臺
    中市○區○○街1號前之號碼00-00000000號公用電話，及向
    友人借用之門號0000000000號行動電話，先後撥打林明炎持
    用(登記名義人隆吾泰)之門號0000000000號行動電話欲洽購
    第一級毒品海洛因之際，因林明炎在睡覺，陳政鴻竟基於幫
    助販賣第一級毒品海洛因之犯意，為林明炎接聽電話，並向
    林明炎轉達吳堅煦欲交易毒品之訊息，再由林明炎自行與吳
    堅煦確認交易金額。嗣於同日凌晨1時37分左右，經吳堅煦
    再度以門號0000000000號行動電話撥打林明炎持用上開門號
    行動電話，並約定交易時間、地點後，林明炎乃於同日凌晨
    1 時45分左右，駕駛車號5J-4485號自用小客車，搭載無犯
    意聯絡之江品涵，攜海洛因前往約定地點臺中縣潭子鄉○○
    路與中山路口轉角處，交付海洛因毒品1包(驗餘淨重0.1776
    公克)予吳堅煦，吳堅煦則當場交付現金新臺幣(下同)800元
    予林明炎，而販賣第一級海洛因給吳堅煦。嗣林明炎甫與吳
    堅煦交易完成，當場為警會同行政院海岸巡防署海岸巡防總
    局中部地區巡防局臺中機動查緝隊查緝員查獲。
二、案經臺中市警察局第四分局報告臺灣臺中地方法院檢察署檢
    察官偵查起訴。
    理    由
一、證據能力方面：
(一)證人林明炎、江品涵、林柏宏、吳堅煦於警詢中之陳述，與
    其等於原審審理中之陳述，經核並無不符之處，即無刑事訴
    訟法第159條之2所定之傳聞法則例外之適用，且上訴人即被
    告(下稱被告)陳政鴻之辯護人於本院100年2月24日審理時，
    亦指稱上開證人於警詢中之陳述屬審判外之陳述，而無證據
    能力等語(見本院該日審判筆錄第3、4頁)，依刑事訴訟法第
    159條第1項之規定，證人林明炎、江品涵、林柏宏、吳堅煦
    於警詢中之陳述，並無證據能力。
(二)次按被告以外之人於審判外之言詞或書面陳述，除法律有規
    定者外，不得作為證據。又被告以外之人於審判外之陳述，
    雖不符前4條之規定，而經當事人於審判程序同意作為證據
    ，法院審酌該言詞陳述或書面陳述作成時之情況，認為適當
    者，亦得為證據。當事人、代理人或辯護人於法院調查證據
    時，知有第159條第1項不得為證據之情形，而未於言詞辯論
    終結前聲明異議者，視為有前項之同意，刑事訴訟法第159
    條第1項、第159條之5第1項、第2項分別定有明文。從而，
    刑事訴訟法第159條之5規定之傳聞例外，乃基於當事人進行
    主義中之處分主義，藉由當事人等「同意」之此一處分訴訟
    行為與法院之介入審查其適當性要件，將原不得為證據之傳
    聞證據，賦予其證據能力。本乎程序之明確性，其第1項「
    經當事人於審判程序同意作為證據」者，當係指當事人意思
    表示無瑕疵可指之明示同意而言，以別於第2項之當事人等
    「知而不為異議」之默示擬制同意。當事人已明示同意作為
    證據之傳聞證據，並經法院審查其具備適當性之要件者，若
    已就該證據實施調查程序，即無許當事人再行撤回同意之理
    ，以維訴訟程序安定性、確實性之要求。此一同意之效力，
    既因當事人之積極行使處分權，並經法院認為適當且無許其
    撤回之情形，即告確定，其於再開辯論不論矣，即令上訴至
    第二審或判決經上級審法院撤銷發回更審，仍不失其效力(
    最高法院99年度臺上字第3425判決參照)。查本件其餘在下
    列判決理由中所載被告以外之人於審判外所為陳述經援引為
    證據者(包括各項書證)，除原已符同法第159條之1至第159
    條之4規定、及法律另有規定等傳聞法則例外規定，而得作
    為證據外，其餘卷證資料，並無證據證明係公務員違背法定
    程序所取得，而檢察官、被告、辯護人於本院審理時，均同
    意作為證據，且本院審酌上揭陳述作成時之情況，並無違法
    取證之瑕疵，亦認以之作為證據為適當，是本件有關被告以
    外之人於審判外之言詞或書面陳述等供述證據，依上說明，
    自均得為證據。
二、訊據被告陳政鴻固坦承於上述時地，為證人林明炎接聽購毒
    者吳堅煦電話，並向林明炎轉達吳堅煦欲交易毒品訊息之事
    實，然矢口否認有幫助販賣第一級毒品海洛因之犯意，辯稱
    ：其只是幫忙接聽電話，無參與販毒之意思云云。惟查：
(一)證人吳堅煦於上述時間，經以電話聯絡證人林明炎，並由被
    告代接電話及轉達交易毒品訊息等情，業據：
I、被告於：
  99年5月11日檢察官訊問時供述：「我到(林明炎)他們朋友
    的住處，他朋友我們叫他『豐原的』，他家在豐原火車站的
    對面...(你幫林明炎接了幾次電話？)2次，當時林明炎在睡
    覺。...『阿牛』打電話來問我『小林仔』在幹嘛，我說在
    睡覺，他說他想要買毒品，我說我不知道，問看看，我一直
    叫『小林哥』，叫『小妖』的女子問我什麼事，我就說『阿
    牛』要買海洛因，第2次『阿牛』又打來，確定要買，我就
    問他有無現金，他說有，我就跟他說問『老大』，後來我就
    跟『阿牛』約在OK便利商店...那天本來是『小妖』要我去
    送，後來林明炎起來了，我就說『老大』，有人要買東西，
    林明炎說你幹嘛幫我接電話，我說『小妖』叫我接的，林明
    炎問我說要怎樣，我說有人要海洛因，我已經約了地方，在
    OK便利商店，他就說他去就好了。」等語(見偵緝字第1056
    號卷第10至11頁)。
  99年5月11日原審訊問時供述：「我並沒有交付毒品，我也
    沒有販賣毒品，但我有替林明炎接聽電話，因當時林明炎在
    睡覺...，我就問對方有何事情，對方說要買毒品，我一直
    要林明炎起床，但他還是睡覺，我確有參與販賣毒品接聽電
    話的細節，但我沒有交付毒品。」等語(見聲羈字第545號卷
    第4頁背面)。
  99年5月21日原審訊問時供述：「那天我去林明炎那裡豐原
    火車站前某大樓3樓的套房要跟他購買毒品安非他命，我到
    了之後幫林明炎按摩，林明炎就睡著了，我本來要叫醒他，
    但他女友說他好幾天沒睡了，所以我要等他睡醒再跟他買安
    非他命，我在等他...其間有綽號阿牛的吳堅煦打電話來，
    林明炎的女友叫我去幫他接電話，綽號阿牛的問我是誰，我
    說我是阿肥，他說要找小林，我說小林在睡覺，他說他要細
    的，我就跟他女友江品涵說阿牛要細的，江品涵就叫我問他
    有沒有錢...對方說他是買現金的，交易金額在第1通電話中
    沒有講，他打的公用電話就斷了。然後他又打第2通電話進
    來，江品涵還是叫我接，阿牛說跟小林講我要1包細的，他
    沒有講金額，我問他約在哪裡，他說約在潭子火車站，我就
    告訴江品涵，江品涵說等林明炎起來會告訴他...之後，小
    林就起來了，小林就接了電話，交易地點、數量、金額就他
    們自己去談了，他們有無另外約地點我不清楚，我有跟江品
    涵說談好約在潭子火車站，她有告訴林明炎，林明炎告訴我
    約在那裡很容易被抓，林明炎就自己改地點，因為起訴書上
    有寫被查獲地點不是潭子火車站，...是他跟江品涵去送毒
    品。」等語(見原審卷第10至11頁)。
  99年7月6日原審準備程序中供述：「那天我去朋友林明炎家
    ，當時林明炎在睡覺，當時他的電話在響，江品涵叫我去幫
    他接聽，...最後交易的地點及時間都是他們去協調的。當
    時對方打電話來問明炎呢？我說他在睡覺，對方問你是誰？
    我說我是阿肥，對方用臺語說『要1張女生』，我跟江品涵
    講，江品涵跟我說問對方有沒有現金？我問對方，對方用臺
    語跟我說『你要給我欠嗎？我每次都是用現金』，我轉達給
    江品涵，之後公共電話就斷話了。過幾十分鐘，對方又打第
    2通電話進來，對方問我說『有沒有』，我問江品涵，江品
    涵說有，我跟對方說『有』，對方說要約交易地點在潭子火
    車站，...林明炎起床後我跟林明炎說有1個綽號阿牛的人要
    買毒品，林明炎說他自己去就好，本來江品涵已經把毒品拿
    給我，後來我就再把毒品還給林明炎。」等語(見原審卷第
    57頁背面至58頁)。
II、證人吳堅煦於：
  99年1月26日檢察官偵訊中證述：「(你今天99年1月26日零
    時許，在臺中縣潭子鄉145號前被警察查獲持有1包海洛因
    毒品？)對。...(你今天凌晨被查扣的毒品來源？)在臺中縣
    潭子鄉○○路與中山路路口轉角處，向林明炎購買，我用現
    金800元跟他購買這包海洛因，時間就是查獲當時，剛完成
    交易。(交易處所？)他在車上，我上前至駕駛座車門旁向其
    購買。(交易前你跟林明炎如何聯絡？)交易前我是在臺中市
    ○○路與平等街口打公共電話給他，是投幣式。接下來我使
    用我朋友的手機0000000000打給他，問他在那邊。...(如何
    聯絡林明炎？)我撥0000000000的行動電話。...(今天凌晨
    你打0000000000電話，洽購毒品時，對方是誰接電話？)我
    有問他是誰？是不是胖胖那1個？他說是，他就是『阿肥』
    。...(你跟『阿肥』講電話時，林明炎是否在『阿肥』身邊
    ？)是。(為何知道？)我跟『阿肥』講一講，他有把電話拿
    給林明炎講。」等語(見偵字第2862號卷第6-8頁)。
  99年10月5日原審審理時證述：「(99年1月26日凌晨在臺中
    縣潭子鄉○○路與頭張路口向林明炎購買海洛因，被警察查
    獲？)有。...(當天凌晨0時46分那通，當時你在哪裡撥打？
    )台中市政府旁邊，用公用電話撥打。...(警卷第172頁指認
    表是你指認的嗎？)是我的指認。...(你在譯文提到你只剩
    800元，對方如何回答？)沒有關係，對方還是賣給我。(地
    點？)潭子鄉○○路與頭張路ＯＫ。...，我從平等街公用電
    話過去北屯潭子那裡，我到的時候，等約1、20分鐘他們就
    到了」等語(見原審卷第186至187頁)。
III、證人林明炎於：
  99年1月26日檢察官偵訊時供述：「(今天99年1月26日1時45
    分被警察查獲時，是否在潭子鄉○○路與中山路口販賣1包
    海洛因毒品給綽號『阿牛』的吳堅煦？)從大里那頭過來的
    藥腳都自稱『阿牛』我認不得他，我有拿1包海洛因毒品給
    他，我有跟他收現金，收多少沒有算，他在電話中跟『阿肥
    』講800。(現金在那邊扣得？)握在我手上被查獲」等語(見
    偵字第2862號卷第30至31頁)。
  99年5月14日偵訊中證述：「(你上次被查獲時你是否跟檢察
    官說『阿牛』打電話來後，你拿了1小包海洛因跟1小包安非
    他命給陳政鴻？)我知道海洛因有，安非他命忘記了…。(你
    拿給陳政鴻的這包海洛因是什麼目的及用途？)因為當時他
    幫我接電話，『阿牛』我也不認識，陳政鴻說他要幫我送，
    我在房間內先拿海洛因給他，一起到樓下，江品涵也跟我一
    起下樓，本來我跟江品涵要回家，陳政鴻是自己送給『阿牛
    』，我跟江品涵到樓下門口，看到下雨且很冷，『阿肥』他
    因為是騎機車，我就跟他說我要回臺中，不然乾脆我送毒品
    過去就好，再來就被抓到了。(『阿牛』打來的前2通電話是
    否是陳政鴻接聽的？)我電話放在桌上，他拿去幫我接聽。
    ...(『阿牛』在1點37分第3次撥打電話給你，是不是你本人
    接的？)他問我在哪裡了，我就跟他說剛剛那是『阿肥』跟
    你亂約的。...(你有無跟陳政鴻要回那包海洛因？)有，在
    樓下時我有跟他要回來。...( 陳政鴻從何時知道你有在販
    毒？)去年11月、12月，看我在賣才知道，因為他是在按摩
    的，我曾經給他按摩，我忘記他怎麼知道的。(他為何要幫
    你接販毒電話及幫你約販毒地點？)因為他有時來拿毒品，
    吃一吃就在那邊坐」等語(見偵緝字第1056號卷第25至26頁)
    。
  99年8月19日原審審理時證述：「(你是否於99年1月26日，
    在臺中縣澤子鄉○○路與中山路口販賣海洛因給吳堅煦而被
    警方查獲？)有。(該次交易是否由被告陳政鴻接聽吳堅煦打
    來的這個電話？)是。(該次毒品的交易金額為多少？)800元
    。...當時我在睡覺，他幫我接電話而已。...(交易的地點
    在哪裡？)在頭張路與...中山路。(這個地點是如何決定的
    ？)他後來有再打電話給我，是我接的然後就講在哪邊，就
    是被抓到的那邊。(你是如何知道吳堅煦要買海洛因的事情
    ？)我在豐原車站我朋友家在休息，陳政鴻剛好去找我幫我
    接電話。(他幫你接電話然後呢？)他說有人要1千元，他叫
    我起來後，我要回臺中就直接送過去。原本他說要幫我送，
    我說不用了。(被告當時有無跟你說他跟吳堅煦交易的地點
    ？)他說還會再打電話來，有約沒約我忘記了，他跟我說他
    要，地點應該是在那個環中路附近但沒有確定地點。(被告
    有無跟你說吳堅煦要買什麼毒品？要買多少？)他說要買四
    號1千元。( 被告在接聽吳堅煦打來的電話時你是否在旁邊
    ？)我在那邊睡覺，他幫我接電話。(當時你是否知道他接聽
    電話的事情？)我睡起來的時候他跟我說的。...(你的電話
    平時是否有讓他接聽？)沒有，當時我在睡覺3支電話都放在
    桌上，他說他有聽到電話響所以他幫我接電話，我起來的時
    候他才跟我說有人要毒品。...(所以說有人打電話給你，要
    不要買都是誰在決定的？)是我決定。(當天跟吳堅煦的交易
    是否也是這樣是你決定要賣他的？)對啊，起床後他跟我說
    有人要毒品，剛好我要回去臺中所以我自己送過去。( 在99
    年5月14日案件發生之後，你在檢察官那邊作證時曾說：那
    天你本來沒打算要去，因為才1千元不想送。你是否有說過
    這句話？)有。(確實情況也是如此嗎？)對。( 那為什麼後
    來想要賣？)原本是他說要幫我送，我想他平常就乖乖的，
    會幫我按摩，我說不要幫我送，到時候如果被抓就不好，當
    天又很冷，於是我就跟他說乾脆我自己去就好了」等語(見
    原審卷第102頁背面至104頁)。
Ⅳ、證人江品涵於：
  99年1月26日檢察官偵訊時證述：「(你們被查獲時你是否有
    看到林明炎販賣海洛因毒品給同案查獲的吳堅煦？)我有看
    到...『阿肥』跟林明炎要1.0公克【1/4錢】，林明炎說不
    要就假裝睡著，後來就真睡著，林明炎的手機有響，是『阿
    肥』接的，是SONY鮮紅色那1支手機，第1通顯示無號碼，對
    方跟『阿肥』說是『阿牛』，他要找林明炎接電話，『阿肥
    』跟他說林在睡覺，問他說是現金嗎？『阿牛』說他用公共
    電話打，突然沒有錢就斷了，大概過了10分鐘『阿牛』又打
    電話來，『阿肥』又接起電話跟他約地方，然後林明炎就突
    然爬起來，問『阿肥』要幹麻，『阿肥』就跟他說，他有跟
    『阿牛』約在潭子火車站，林明炎就說就讓『阿肥』去送，
    『阿肥』也是要跟林明炎要東西，一直跟他盧，林明炎後來
    就給他1小包海洛因及1小包安非他命，數量比1千元還多，
    然後林明炎另拿1小包1000元海洛因給『阿肥』要他出去送
    。他出門之後，林明炎就說也該走了，那時我覺得好晚了我
    有看手錶時間大約在1點20分，我們就下樓出門要開車，上
    車之後『阿牛』又打電話給林明炎，我不知道阿牛說啥，只
    聽到林明炎說:蛤！他怎會跟你約在那邊。不然你現在在那
    邊就好，我過去，天氣這樣冷。之後就一直開，繞到一個路
    口轉角，林明炎就把窗戶搖下，接著就1個人走到窗戶邊來
    ，我看到他手中握著藍色的千元鈔，但我不知道有幾張，他
    很詭異把手放到窗內，林明炎偷偷塞1包毒品在他手中，然
    後『阿牛』轉身要走，就看到警察過來查緝。...(為何查獲
    當時，現場地面掉落的是百元鈔，但你說的是千元鈔？)我
    印象中是千元鈔，可能是那時很暗我看不清楚。(照片中地
    面上的鈔票是不是綽號『阿牛』要跟林明炎購買毒品的錢？
    )應該是。」等語(見偵字第2862號卷第12至14頁)。
  99年8月19日原審審理時證述：「(妳是否於99年1月26日跟
    林明炎一起被警方查獲？)是。(當天林明炎跟吳堅煦綽號
    『阿牛』的這個人交易海洛因的事情妳是否清楚？)是。...
    (當天跟林明炎買毒品的這個『阿牛』，在交易前是否有撥
    打林明炎的電話？)對。(電話是誰接聽的？)電話是陳政鴻
    接的，因為當時林明炎在他朋友的住處睡著了。(為何由陳
    政鴻來接聽？)因為他睡著了，他就幫他接，林明炎起來之
    後他有轉告林明炎。...(陳政鴻接聽電話的過程妳是否都在
    場？)對。(陳政鴻跟這個打電話來的『阿牛』講些什麼話？
    )他不曉得說在哪裡，他們有約在一個地方然後陳政鴻好像
    跟他說好，等林明炎起來會轉告他。...(陳政鴻當天是否有
    表示要去跟『阿牛』交易？)有，本來是這樣子。(後來呢？
    )後來就是林明炎自己去了，所以我們才會被抓。(為何後來
    是由林明炎自己去？)後來林明炎在開車的時候，我們離開
    那地方，就開車的時候有打電話跟『阿牛』聯絡，然後好像
    有換了地方，就不在那個原本陳政鴻約好的地方。(陳政鴻
    原本跟『阿牛』約在什麼地方？)我不知道，是『阿牛』自
    己講的，是『阿牛』自己說我不知道在哪裡見面，然後陳政
    鴻跟他說好，會轉告林明炎…然後林明炎起床後才又打電話
    給『阿牛』，然後好像又換了地方，所以才換林明炎自己去
    」等語(見原審卷第110至111頁)。
    是被告上開之供述核與證人吳堅煦、江品涵、林明炎所述情
    節相符，堪信為真實。
(二)證人吳堅煦確曾以公共電話(00-00000000號)及向友人阿斌
    借用之門號0000000000號行動電話，先後於99年1 月26日0
    時46分左右、同日1時22分左右、同日1時37分左右，撥打證
    人林明炎所持用之門號0000000000號行動電話，有如下之對
    話一情，亦有另案扣得之證人林明炎持用之上開手機1支，
    及通訊監察譯文、雙向通聯紀錄各1份存卷足稽(見偵緝字第
    1056號卷第17至18頁、原審卷第37、42頁)，益證被告上揭
    自白與事實相符：
┌──┬──────┬─────┬────┬──────────────┐
│編號│吳堅煦使用門│通話時間  │通話類別│通話內容(陳指陳政鴻，吳指吳 │
│    │號          │          │        │堅煦，林指林明炎)           │
├──┼──────┼─────┼────┼──────────────┤
│ １ │00-00000000 │99.1.26.  │受話方  │陳：喂                      │
│    │            │00：46：38│        │吳：小林唷！                │
│    │            │    至    │        │陳：恩，你哪位              │
│    │            │00：47：25│        │吳：唷，你胖胖的那個唷      │
│    │            │          │        │陳：對拉，你誰？            │
│    │            │          │        │吳：我阿牛拉                │
│    │            │          │        │陳：我們在很遠的地方        │
│    │            │          │        │吳：要女生一                │
│    │            │          │        │陳：你過來潭子那邊好嗎      │
├──┼──────┼─────┼────┼──────────────┤
│ ２ │0000-000000 │99.1.26.  │受話方  │陳：喂，阿牛你有現金嗎？    │
│    │            │01：22：08│        │吳：你要給我欠嗎？          │
│    │            │    至    │        │陳：沒有啦                  │
│    │            │01：23：44│        │林：你人在哪裡，要拿什麼？  │
│    │            │          │        │吳：每次都用現金押，我人在頭│
│    │            │          │        │    張路跟崇德拉大哥，我要去│
│    │            │          │        │    哪找你，我這邊剩下八百  │
│    │            │          │        │林：喔，好啦                │
│    │            │          │        │陳：潭子車站好嗎？不然頭張路│
│    │            │          │        │    好了                    │
│    │            │          │        │吳：頭張路跟北屯路那間OK好嗎│
│    │            │          │        │    ?                       │
│    │            │          │        │陳：好                      │
│    │            │          │        │吳：多久到                  │
│    │            │          │        │陳：20分鐘左右              │
│    │            │          │        │吳：不要拉，快點拉          │
│    │            │          │        │陳：好，我現在飆過去，掰掰  │
│    │            │          │        │吳：好                      │
├──┼──────┼─────┼────┼──────────────┤
│ ３ │0000-000000 │99.1.26   │受話方  │林：喂                      │
│    │            │01：37：49│        │吳：到了嗎？                │
│    │            │    至    │        │林：誰？                    │
│    │            │01：39：01│        │吳：阿牛押                  │
│    │            │          │        │林：我過去啦，他人在豐原跟你│
│    │            │          │        │    隨便亂約的，我也在豐原啦│
│    │            │          │        │    ，過去不用十分鐘        │
│    │            │          │        │吳：好，我在頭張路這邊唷，我│
│    │            │          │        │    在這邊等一陣子了唷      │
│    │            │          │        │林：我就在這邊聊天睡著了    │
│    │            │          │        │吳：頭張路OK唷              │
│    │            │          │        │林：不用啦，我過去順路，你在│
│    │            │          │        │    那邊等就好              │
│    │            │          │        │吳：喔，好                  │
└──┴──────┴─────┴────┴──────────────┘
(三)被告陳政鴻雖辯稱其並無幫助證人林明炎販賣毒品之犯意云
    云，然按刑法上之幫助犯，係指以幫助之意思，對於正犯資
    以助力，而未參與實施犯罪之行為者而言(最高法院49年臺
    上字第77號判例參照)。又現行刑法關於正犯、幫助犯之區
    別，係以其主觀之犯意及客觀之犯罪行為標準，凡以自己犯
    罪之意思而參與犯罪，無論其所參與者是否係犯罪構成要件
    之行為，皆為正犯，其以幫助他人犯罪之意思而參與犯罪，
    其所參與者，苟係犯罪構成要件之行為，亦為正犯，必以幫
    助他人犯罪之意思而參與犯罪，其所參與者又為犯罪構成要
    件以外之行為，始為幫助犯。故共同實施犯罪行為之人，在
    合同意思範圍以內，各自分擔犯罪行為之一部，相互利用他
    人之行為，以達其犯罪之目的者，即應對於全部所發生之結
    果，共同負責(最高法院92年度臺上字第5407號判決意旨參
    照)。再按聯絡毒品買賣、交付毒品、收取毒品買賣價金等
    行為，均屬販賣毒品罪構成要件事實之部分行為，苟有參與
    其事，即係實行犯罪行為，自應負販賣毒品罪責(最高法院
    97年度臺上字第1439號判決意旨參照)，可知毒品交易時間
    、交易地點、金額數量之磋商，及毒品之實際交付收取現款
    ，均係構成販賣毒品罪之重要核心行為。查本件被告明知證
    人林明炎平時從事販賣第一級毒品，此次復替證人林明炎接
    聽購毒者吳堅煦來電，並轉達交易毒品種類、交易時間及地
    點等販賣毒品之核心事項，惟其於對話過程中，係經由證人
    林明炎與吳堅煦談好金額後，才由被告繼續與證人吳堅煦洽
    談時間、地點，且隨後復由證人林明炎自行與證人吳堅煦決
    定交易時間、地點，則被告顯非操控主導犯罪之人，而依其
    參與之程度，亦僅止於接聽電話及轉達訊息，復未真正參與
    毒品交易之核心行為即與購毒者確定交易金額、數量、交付
    毒品等行為，是被告顯係以幫助之意思，參與構成要件以外
    之行為，而應論以幫助犯。被告辯稱未幫助證人林明炎為上
    揭販賣海洛因犯行云云，即不足採信。至於被告雖辯稱是依
    證人江品涵之指示接聽電話，及居中將江品涵、吳堅煦所述
    互為轉達云云，但此為證人江品涵所否認，且其復未提出證
    據方法以供查證，故此部分亦無法證明被告所辯為真，自無
    從遽予採信。
(四)按販賣海洛因本無一定價格，各次買賣之價格，當亦各有差
    異，隨供需雙方之資力、關係之深淺、需求之數量、貨源之
    充裕與否、販賣者對於資金之需求如何即殷切與否，以及政
    府查緝之態度，進而為各種不同之風險評估，而為機動性之
    調整，是其價格標準，自非一成不變，且販賣者從各種「價
    差」或「量差」或係「純度」謀取利潤方式，或有差異，然
    其所圖利益之非法販賣行為目的，則屬相同，並無二致。再
    按販賣毒品之所謂販賣行為，係行為人基於營利之目的，而
    販入或賣出毒品而言。販賣毒品者，其主觀上須有營利之意
    圖，且客觀上有販賣之行為，即足構成，至於實際上是否已
    經獲利，則非所問。即於有償讓與他人之初，係基於營利之
    意思，並著手實施，而因故無法高於購入之原價出售，最後
    不得不以原價或低於原價讓與他人時，仍屬販賣行為。再衡
    諸毒品海洛因及甲基安非他命均量微價高，且依一般社會通
    念以觀，販賣行為在通常情形下均係以牟利為其主要誘因及
    目的，從而，舉凡其有償交易，除足反證其確另基於某種非
    圖利本意之關係外，通常尚難因無法查悉其販入價額作為是
    否高價賣出之比較，諉無營利之意思，阻卻販賣犯行之追訴
    。且參諸我國查緝販賣毒品海洛因執法甚嚴，對於販賣海洛
    因者尤科以重度刑責，是販賣海洛因既係違法行為，當非可
    公然為之，亦無公定價格，且容易分裝並增減份量，販賣之
    利得，除被告坦承犯行或價量俱臻明確外，委難察得實情，
    惟因海洛因量微價高，取得不易，販賣者率有暴利可圖，苟
    非意圖販賣營利，一般人焉有可能甘冒重度刑責而提供海洛
    因予他人。而被告、證人林明炎與買受毒品者吳堅煦間，均
    無特別之親屬情誼，又證人吳堅煦證述有交付金錢予證人林
    明炎而屬有償之行為，是證人林明炎出售海洛因予證人吳堅
    煦應有營利之意圖無訛，被告幫助證人林明炎販賣海洛因，
    自構成幫助販賣罪責。
(五)綜上所述，本院認被告上開所辯不足採信，此外，復有搜索
    扣押筆錄、扣押物品目錄表、照片、扣押物品清單、吳堅煦
    之前案紀錄表與臺灣臺中地方法院檢察署99年度偵字第
    2862、2770、4188、4189、4793、4794號起訴書、行政院衛
    生署草屯療養院99年3月1日草療鑑字第0990200160號鑑定書
    等附卷可資佐證(見警卷第18至24、33至34、61至67、83至
    87頁、偵字第2862號卷第125至127頁、原審卷第141至150、
    166頁)。本件事證明確，被告上開幫助販賣毒品之犯行洵堪
    認定，應依法論科。
二、查海洛因係毒品危害防制條例第2條第2項第1款所規定之第
    一級毒品，不得非法持有、販賣。證人林明炎所為販賣第一
    級毒品予證人吳堅煦之行為，係犯毒品危害防制條例第4條
    第1項之販賣第一級毒品罪，故核被告陳政鴻幫助證人林明
    炎販賣第一級毒品予證人吳堅煦之行為，係犯刑法第30條第
    1項、毒品危害防制條例第4條第1項之幫助販賣第一級毒品
    罪，公訴意旨認係共同正犯，容有未洽，惟因關於共犯之法
    條，已由刑法第28條變更為同法第30條，自應依刑事訴訟法
    第300之規定變更起訴之法條(最高法院95年度臺上字第354
    號判決意旨參照)。被告於本案之幫助行為，雖已使證人林
    明炎遂行販賣第一級毒品海洛因之犯行，然被告畢竟並非實
    際握有第一級毒品海洛因來源之人，其僅代證人林明炎接聽
    購毒者來電並轉達，其惡性及犯罪情節尚較正犯為輕，爰依
    刑法第30條第2項之規定減輕其刑。次按毒品危害防制條例
    第17條第2項規定：「犯第4條至第8條之罪於偵查及審判中
    均自白者，減輕其刑。」係指偵查及審判中均有自白犯罪而
    言，故僅須被告於偵、審中均曾經自白，即得認有該條項之
    適用，不以始終承認為必要。又自白乃對自己之犯罪事實全
    部或主要部分為肯定供述之謂，且非以其係有罪之肯定為必
    要，縱時日、處所、行為態樣等非構成犯罪事實之要素略有
    不符，或另有阻卻違法、阻卻責任事由存在之主張或辯解，
    乃其辯護權之行使，亦不影響其為自白。至行為人之行為應
    如何適用法律，既屬法院就所認定之事實，本於職權而為法
    律上之評價，故被告是否曾為自白，不以自承所犯之罪名為
    必要(最高法院99年度臺上字第4291、6544、6608、7470 號
    判決參照)。又毒品危害防制條例第17條第2項之規定，旨在
    鼓勵毒犯自白認罪，以開啟其自新之路，故毒販在偵查及審
    判中之歷次陳述，各有一次以上之自白者，不論其之自白，
    係出於自動或被動、簡單或詳細，並其自白後有無翻異，即
    應依法減輕其刑；而自白在學理上有所謂「狹義自白」與「
    廣義自白」二種概念；刑事訴訟法第100條規定，雖將被告
    對於犯罪之自白及其他不利益之陳述區分為二，然自白在本
    質上亦屬於自己不利益陳述之一種，而同法第156條第1項，
    固僅就自白之證據能力為規定，但對於其他不利益之陳述證
    據能力之有無，仍有其適用；基於被告自白在刑事訴訟法上
    之證據能力與證明力有諸多之限制，因此法規範上所謂被告
    之自白，宜從廣義解釋，除指對於犯罪事實全部或一部為肯
    定供述之狹義自白外，尚包括狹義自白以外之其他承認不利
    於己之事實所為之陳述在內(最高法院99年度台上字第4874
    號判決意旨參照)。查依被告上開於偵查、原審中之供述，
    其既已自承有為證人林明炎接聽電話及轉達交易毒品訊息等
    情，應認已就自己之犯罪事實為肯定之供述，雖其否認有幫
    助販賣毒品之犯意，惟依上說明，此種辯護權之行使，並不
    影響其為自白之效果，仍應認有於偵查及原審審判中均自白
    ，合應依毒品危害防制條例第17條第2項之規定遞予減輕其
    刑。再按刑之量定，為求個案裁判之妥當性，法律固賦予法
    院裁量權，但此項裁量權之行使，除應依刑法第57條規定，
    審酌行為人及其行為等一切情狀，為整體之評價，並應顧及
    比例原則與平等原則，使罪刑均衡，輕重得宜，以契合社會
    之法律感情。又刑法第59條規定犯罪之情狀可憫恕者，得酌
    量減輕其刑，其所謂「犯罪之情狀」，與同法第57條規定科
    刑時應審酌之一切情狀，並非有截然不同之領域，於裁判上
    酌減其刑時，應就犯罪一切情狀(包括第57條所列舉之10款
    事項)，予以全盤考量，審酌其犯罪有無可憫恕之事由(即有
    無特殊之原因與環境，在客觀上足以引起一般同情，以及宣
    告法定低度刑，是否猶嫌過重等等)，以為判斷(最高法院95
    年度臺上字第6157號判決意旨參照)。查販賣第一級毒品罪
    ，其法定刑為死刑、無期徒刑，別無其他自由刑之規定，刑
    度可謂重大，然同為販賣第一級毒品之人，其原因動機不一
    ，犯罪情節未必盡同，或有大盤毒梟者，亦有中、小盤之分
    ，甚或僅止於吸毒者友儕間為求互通有無而為販賣者亦有之
    ，其販賣行為所造成危害社會之程度自屬有異，法律科處此
    類犯罪，所設之法定最低本刑卻同為死刑或無期徒刑，且處
    無期徒刑者，得併科新臺幣2000萬元以下之罰金，不可謂不
    重。於此情形，倘依其情狀處以有期徒刑，即足以懲儆，並
    可達防衛社會之目的者，自非不可依客觀之犯行與主觀之惡
    性二者加以考量其情狀是否有可憫恕之處，適用刑法第59條
    之規定酌量減輕其刑，期使個案裁判之量刑，能斟酌至當，
    符合比例原則。查被告上開幫助證人林明炎販賣第一級毒品
    海洛因予證人吳堅煦1次之犯行，雖無視國家對於杜絕毒品
    危害之禁令，行為固屬不當，應予非難，然其幫助販賣次數
    僅有1次，金額為800元，尚非鉅額之毒品交易，所獲取之利
    益尚非如販賣大量毒品者之動輒數十萬、數百萬元之龐大，
    且實際之販賣毒品者為證人林明炎，其因一時貪念，為向證
    人林明炎取得可供自己施用之毒品，致罹重典，犯罪情節較
    諸販毒集團尚屬零星小額，本院就其客觀之犯行與主觀之惡
    性二者加以考量其犯罪情狀，認在客觀上顯非不可憫恕，以
    其所犯之罪依上開規定遞予減輕其刑後之最低法定刑為有期
    徒刑7年6月以上之刑而言，縱使量處法定該最低度刑，尚嫌
    過重，難謂符合罪刑相當性及比例原則，更無從與大毒梟之
    惡行有所區隔，堪認均屬情輕法重，在客觀上足以引起一般
    之同情，難認無可憫恕之處，爰依刑法第59條之規定酌量減
    輕其刑，並再遞減之。
三、原判決以被告陳政鴻犯罪事證明確，予以論罪科刑，固非無
    見。惟查：(1)被告於偵查及審判中均已自白幫助販賣毒品犯
    行，業如上述，原審未依毒品危害防制條例第17條第2項之
    規定減輕其刑，尚有未洽。(2)於證人吳堅煦持有第一級毒品
    案件(原審99年度易字第1233號)扣案之第一級毒品海洛因1
    包，係被告幫助證人林明炎所販賣予證人吳堅煦之第一級毒
    品，原審未予宣告沒收銷燬，亦有未當。被告上訴意旨指稱
    其有上開減刑規定之適用，請求從輕量刑等語，經核尚非無
    理由；檢察官上訴意旨以被告應與證人林明炎應有犯意聯絡
    及行為分擔之共同正犯關係，認原審以幫助犯論處容有未洽
    等語，為無理由，惟原判決既有上揭可議之處，即應由本院
    將原判決撤銷改判。爰審酌被告並無犯罪之前科，此有臺灣
    高等法院被告前案紀錄表存卷可按，素行尚佳，惟其當知毒
    品不僅殘害施用者自身健康，且因施用毒品而散盡家財、連
    累家人，或為購買毒品鋌而走險者，更不可勝計，施用者導
    致精神障礙，性格異常，甚至造成生命危險之成癮性，而嚴
    重戕害國人之身心健康，販賣毒品危害社會甚鉅，暨審酌被
    告犯罪手段平和，及犯罪動機、目的、智識程度、未能完全
    坦承犯行之態度等一切情狀，量處如主文第2項所示之刑。
四、按毒品危害防制條例第18條第1項前段規定「查獲之第一、
    二級毒品，不問屬於犯人與否，均沒收銷燬之」，乃刑法第
    38條第1項第1款之特別規定。至於所稱「查獲」之毒品，則
    係指經有罪判決書事實欄認定與被告犯罪事實有關之毒品而
    言，必於有罪判決書之事實欄內，已經認定為被告犯罪事實
    之毒品，始足當之，並不以經扣押者為必要，倘未能證明該
    毒品業已滅失，即應依上開特別規定，諭知沒收並銷燬之(
    最高法院98年度臺上字第6046、6588號判決參照)。查於證
    人吳堅煦持有第一級毒品案件(原審99年度易字第1233號)扣
    案之第一級毒品海洛因1包(驗餘淨重0.1776公克，及內含第
    一級毒品海洛因之包裝袋1只)，為查獲之第一級毒品業如上
    述(而上開包裝袋則與所沾留之毒品海洛因殘渣難以析離，
    亦應整體視為毒品)，與本案被告幫助證人林明炎販賣第一
    級毒品之犯罪事實有關，應依毒品危害防制條例第18條第1
    項前段之規定，併予宣告沒收銷燬之(因鑑驗而滅失之毒品
    ，則不予宣告沒收銷燬)。另按所謂幫助犯係指就他人之犯
    罪加以助力，使其易於實施之積極或消極的行為而言，其犯
    罪態樣與實施犯罪之正犯有別，其所處罰者，乃其提供助力
    之行為本身，而非正犯實施犯罪之行為，因此，幫助犯不適
    用責任共同之原則，對正犯所有供犯罪所用或因犯罪所得之
    物，勿庸併為沒收之宣告(最高法院88年度臺上字第6234號
    判決參照)。再按共同正犯因相互間利用他人之行為，以遂
    行其犯意之實現，本於責任共同之原則，有關沒收部分，對
    於共犯間供犯罪所用之物，自均應為沒收之諭知，惟幫助犯
    僅係對於犯罪構成要件以外行為為加工，並無共同犯罪之意
    思，自不適用該責任共同原則，對於正犯所有供犯罪所用之
    物或犯罪所得之物，亦為沒收之諭知(最高法院89年度臺上
    字第6946號判決參照)。故其餘自證人林明炎處所扣得之海
    洛因等物品(見原審卷第168至182頁)，與本案幫助販賣第一
    級毒品之犯行均無關連，爰不另為沒收之諭知，附此敘明。
據上論斷，應依刑事訴訟法第369條第1項前段、第364條、第299
條第1項前段、第300條，毒品危害防制條例第4條第1項、第17條
第2項、第18條第1項前段，刑法第11條、第30條第1項、第2項、
第59條，判決如主文。
本案經檢察官卓春蓮到庭執行職務。
中    華    民    國   100    年    3     月    17    日
            刑事第五庭    審判長法  官  趙  春  碧
                                法  官  卓  進  仕
                                法  官  林  宜  民
以上正本證明與原本無異。
如不服本判決應於收受送達後十日內向本院提出上訴狀，其未敘
述上訴之理由者並得於提起上訴後十日內向本院補提理由書（均
須按他造當事人之人數附繕本）「切勿逕送上級法院」。
                                書記官  吳  雅  菁
中    華    民    國   100    年    3     月    17    日
附錄論罪科刑法條：
毒品危害防制條例第4條
製造、運輸、販賣第一級毒品者，處死刑或無期徒刑；處無期徒
刑者，得併科新臺幣2千萬元以下罰金。
製造、運輸、販賣第二級毒品者，處無期徒刑或7年以上有期徒
刑，得併科新臺幣1千萬元以下罰金。
製造、運輸、販賣第三級毒品者，處5年以上有期徒刑，得併科
新臺幣7百萬元以下罰金。
製造、運輸、販賣第四級毒品者，處3年以上10年以下有期徒刑
，得併科新臺幣3百萬元以下罰金。
製造、運輸、販賣專供製造或施用毒品之器具者，處1年以上7
年以下有期徒刑，得併科新臺幣1百萬元以下罰金。
前五項之未遂犯罰之。